臺灣桃園地方法院民事判決　　　　九十六年度簡上字第八八號
上　訴　人
即　原　告　丁○○
訴訟代理人　吳恩篤　　律師
被　上訴人
即　被　告　丙○○
　　　　　　甲○○
上列　一人
訴訟代理人　乙○○　　住桃園縣.
上列當事人間請求不動產所有權移轉登記事件，上訴人對於中華
民國九十六年二月十四日本院桃園簡易庭九十五年度桃簡字第一
五六七號第一審判決提起上訴，並為訴之變更，於九十六年七月
二十四日言詞辯論終結，本院判決如下：
    主      文
上訴人變更之訴駁回。
變更之訴訴訟費用由上訴人負擔。
    事實及理由
一、程序事項
    按於簡易訴訟之第二審程序中為訴之變更或追加，非經他造
    同意，不得為之，民事訴訟法第四百三十六條之一第三項、
    第四百四十六條第一項定有明文。本件上訴人於原審時係以
    被上訴人間就被上訴人丙○○所有之重測前坐落於桃園縣大
    園鄉○○段第八九之十六地號之插角土地訂有買賣契約，而
    被上訴人甲○○復將插角土地出售予上訴人，惟上開買賣契
    約迄今仍未履行，乃起訴請求被上訴人丙○○應將坐落於桃
    園縣大園鄉○○段第二Ｏ一之一地號（即上開地號重測後之
    地號）土地應有部分萬分之一七二移轉登記予被上訴人甲○
    ○後，再由被上訴人甲○○辦理移轉登記予上訴人，嗣於本
    院九十六年七月二十四日行言詞辯論程序時，上訴人仍基於
    上開同一基礎事實，當庭具狀變更聲明為請求被上訴人丙○
    ○應將坐落桃園縣大園鄉○○段第二Ｏ一之一號土地分割後
    ，依附圖所示紅色斜線部分（面積約半坪）之土地辦理所有
    權移轉登記予被上訴人甲○○後，再由被上訴人甲○○辦理
    所有權移轉登記予上訴人等語，此為被上訴人二人所同意，
    揆諸前開規定，自無不合，應予准許。
二、上訴人起訴主張其於民國七十七年六月二日向被上訴人甲○
    ○購買坐落重測前桃園縣大園鄉○○段尖山小段第四之二六
    地號（現為同縣鄉○○段第一Ｏ三地號）土地，約定價金為
    新臺幣（下同）二百三十二萬四千九百八十元，惟前開土地
    有坐落重測前大園段第八九之十六地號之插角土地，經被上
    訴人甲○○同意向土地所有人即被上訴人丙○○買齊，且由
    被上訴人甲○○與被上訴人丙○○簽訂不動產買賣契約，約
    定價金為四萬元，並應於同年七月二十八日給付完畢，上訴
    人則另於同年八月三十日以相同條件向被上訴人甲○○購買
    系爭土地，復已交付價金四萬元。嗣被上訴人丙○○雖已將
    移轉系爭土地應具備之印鑑證明、戶籍謄本、印章等文件交
    與代書許明清，但因許明清不慎遺失致未辦妥移轉登記，其
    後經兩造於八十二年六月間在桃園縣大園鄉公所為調解，被
    上訴人丙○○、甲○○並於當場承認確有簽訂系爭買賣契約
    情事，祇應由被上訴人丙○○備齊相關文件交與許明清辦妥
    ，可認已生時效中斷之效力，被上訴人丙○○自應將系爭土
    地移轉登記與被告甲○○，再由被上訴人甲○○移轉登記與
    原告。為此，爰依系爭買賣契約、買賣及債權人代位之法律
    關係而提起本訴，並聲明：被上訴人丙○○應將坐落桃園縣
    大園鄉○○段第二Ｏ一之一號土地分割後，依附圖所示紅色
    斜線部分（面積約半坪）之土地辦理所有權移轉登記予被上
    訴人甲○○後，再由被上訴人甲○○辦理所有權移轉登記予
    上訴人等語，
三、被上訴人丙○○則以：系爭買賣契約締約時間為七十七年七
    月十日，距上訴人提起本件訴訟已逾十八年，且被上訴人丙
    ○○未於桃園縣大園鄉公所調解時承認此情，縱認被上訴人
    丙○○確有移轉登記之義務，亦得爰引時效完成為由拒絕給
    付，況上訴人於本件訴訟所指之系爭土地，非當時其與甲○
    ○間買賣契約之標的物，被上訴人丙○○自得以上情對抗被
    上訴人甲○○，並以此對抗上訴人等語，資為抗辯。併為聲
    明：上訴人變更之訴駁回。
四、被上訴人甲○○則以：被上訴人甲○○確曾受上訴人之託，
    出名向被上訴人丙○○購買重測前坐落於桃園縣大園鄉○○
    段第八九之十六地號之插角土地，惟該買賣之過程均係由上
    訴人所委託之代書處理，伊完全未介入，亦未曾向被上訴人
    丙○○請求就上開插角土地辦理移轉登記等語，資為抗辯。
    併為聲明：上訴人變更之訴駁回。
五、兩造不爭執事項：
（一）上訴人與被上訴人甲○○前於七十七年六月二日簽訂如原
      證一所示之不動產買賣契約書，約定由上訴人以總價二百
      三十二萬四千九百八十元，向被上訴人甲○○購買重測前
      坐落桃園縣大園鄉○○段尖山小段第四之六二地號（地目
      田、面積為０點００一九公頃）及同鄉○○段第八九之三
      五地號（地目田、面積為０點０一一七公頃）土地全部，
      雙方並已依約支付價金及辦理移轉登記。又上訴人曾委請
      被上訴人甲○○出名向被上訴人丙○○購買重測前坐落桃
      園縣大園鄉○○段第八九之一六地號（面積為０點０六五
      二公頃），其中約半坪之土地（下稱系爭土地），再由被
      上訴人甲○○移轉系爭土地所有權予上訴人。
（二）另被上訴人二人於七十七年七月十日簽訂如原證二所示之
      不動產買賣契約書（下稱系爭買賣契約），約定由被上訴
      人甲○○以四萬元之價格，向被上訴人丙○○購買土地，
      並應於締約日起雙方會同辦理移轉登記。
（三）上訴人先後於七十九年間、八十二年六月間對被上訴人二
      人向桃園縣大園鄉公所調解委員會聲請調解有關系爭土地
      移轉登記乙事，但調解均不成立，嗣於九十五年五月十八
      日代位被上訴人甲○○對被上訴人丙○○向本院起訴。
（四）重測前坐落桃園縣大園鄉○○段第八九之一六地號土地，
      經重測後改為同鄉○○段第二０一地號，因分割增加同段
      第二０一之一地號及第二０一之二地號，面積變為九十五
      點八八平方公尺（參原審卷第20頁原證五）；另重測前同
      鄉○○段尖山小段第四之六二地號土地，經重測後改為東
      園段第一０三地號，面積變為三十二點八三平方公尺。
六、上訴人上開主張，業為被上訴人二人堅詞否認在案，並各以
    事實及理由欄三、四所載等語置辯，而本件經受命法官於九
    十六年七月二日行準備程序時協同兩造就上訴人所提本訴，
    整理並協議簡化爭點結果，兩造所爭執者厥為：「（一）被
    上訴人甲○○與上訴人有無訂立原證三所示之不動產契約？
    （二）被上訴人丙○○在桃園縣大園鄉公所調解時，有無承
    認其負有移轉系爭土地所有權予被上訴人甲○○之義務，而
    中斷被上訴人甲○○對被上訴人丙○○之系爭土地所有權移
    轉登記請求權時效？（三）倘若被上訴人甲○○對被上訴人
    丙○○之系爭土地所有權移轉登記請求權尚未罹於時效，系
    爭土地現坐落之位置及範圍為何？」，經查：
（一）茲暫不論被上訴人甲○○與上訴人間有無訂立原證三（即
      上訴人與被上訴人甲○○就系爭土地之買賣契約）之不動
      產買賣契約書及被上訴人間於七十七年七月十日所訂立買
      賣契約之標的為何，縱均如上訴人所主張者被上訴人間所
      訂立之買賣契約標的即為系爭土地，惟按請求權，因十五
      年間不行使而消滅；消滅時效，因承認而中斷；時效完成
      後，債務人得拒絕給付，民法第一百二十五條前段、第一
      百二十九條第一項第二款、第一百四十四條第一項定有明
      文。而所謂承認，係指義務人向請求權人表示是認其請求
      權存在之觀念通知而言，又承認不以明示為限，默示的承
      認，如請求緩期清償、支付利息等，亦有承認之效力；另
      債權人基於民法第二百四十二條規定，行使債務人之權利
      時，第三人之對於債權人與對於債務人同，故第三人得以
      對於債務人之一切抗辯，對抗債權人，最高法院五十一年
      臺上字第一二一六號、四十年臺上字第三Ｏ四號著有判例
      均可資參照。本件系爭買賣契約締約時間為七十七年七月
      十日，而本件上訴人遲至九十六年七月二十四日始代位被
      上訴人甲○○對被上訴人丙○○起訴等情，為兩造所不爭
      執，已如前述，則被上訴人甲○○縱得依系爭買賣契約請
      求被上訴人丙○○移轉系爭土地之所有權登記，然已逾該
      項請求權可行使之十五年期間，被上訴人丙○○基此拒絕
      給付，自屬有據，堪以採信。
（二）上訴人雖另主張：依系爭買賣契約第二條及第九條之規定
      觀之，可知系爭土地買賣係附有條件，即土地分割後始將
      系爭土地點交並移轉所有權登記，今桃園縣大園鄉○○段
      第二Ｏ一之一號土地至今未辦理分割，則被上訴人甲○○
      對被上訴人丙○○就系爭土地之移轉登記請求權時效尚未
      進行；況被上訴人丙○○、甲○○曾於八十二年六月間在
      桃園縣大園鄉公所調解時承認，亦生中斷時效之效力云云
      ，惟：
    １按解釋意思表示，應探求當事人真意，不得拘泥當事人所
      用文字，民法第九十八條訂有明文；又對於法律行為之效
      力加以限制者，稱為法律行為的附款，而附款之種類可分
      為「負擔」、「期限」及「條件」，其中稱「條件」者，
      乃當事人以將來客觀上不確定事實的成就或不成就，決定
      法律行為效力的發生或消滅的附款。本件系爭買賣契約第
      二條及第九條係分別約定：「本件買賣價金雙方當面議定
      大園鄉○○段八九之十六地號零點零六五二公頃土地全部
      分割，依照附略圖測量界址之土地約半以代價新台幣肆萬
      元整為買賣．．．」、「買賣標的不動產議定附帶特約條
      件列記如左(1)分割即將土地點交與甲方（即被上訴人甲○
      ○）管書使用。(2)增值稅、分割費、登記費等由甲方負擔
      。」等語，而觀諸上開約款內容，洵係被上訴人間就系爭
      土地買賣關於系爭土地交付使用、買賣價金數額及其他相
      關規費、稅賦負擔等之約定爾，當事人主觀上顯然無就渠
      等之買賣價金請求權或系爭土地移轉登記請求權，附加任
      何以將來客觀上不確定事實的成就或不成就之決定上開權
      利得否行使之效力約款之意思，上訴人訴訟代理人拘泥於
      上開約款中有「附帶特約條件」之詞語，逕認被上訴人甲
      ○○對被上訴人丙○○之系爭土地移轉登記請求權係附有
      條件云云，要有無稽。
    ２消滅時效，自請求權可行使時起算，民法第一百二十八條
　　　前段可參照。承上所述，被上訴人甲○○對被上訴人丙○
　　　○就系爭土地之移轉登記請求權，在行使上或效力上並無
  　　任何條件、期限等約款存在，則被上訴人甲○○之上開移
　    轉登記請求權時效，解釋上應自雙方訂約時即七十七年七
      月十日起算十五年時效期間，今上訴人既於前揭期間經過
      後始代位甲○○為上開權利之行使，被上訴人丙○○據此
      為時效抗辯拒絕履行，自為有理由。
    ３又兩造雖前於八十二年六月間為前開糾葛在桃園縣大園鄉
      公所調解委員會進行調解，然依民事訴訟法第四百二十二
      條規定，調解程序中，調解委員或法官所為之勸導及當事
      人所為之陳述或讓步，於調解不成立後之本案訴訟，不得
      採為裁判之基礎，雖此項規定未見諸於鄉鎮市調解條例，
      然核法院調解程序與鄉鎮市調解程序均係以解決當事人間
      紛爭為目的，且鄉鎮市調解成立經法院核定時與確定判決
      有同一之效力，二者本質相同，當得以類推適用民事訴訟
      法第四百二十二條規定於鄉鎮市調解程序，茲暫不論被上
      訴人丙○○於上開調解進行時，有無為系爭債務之承認，
      縱如上訴人所指稱者，丙○○於桃園縣大園鄉公所調解時
      所為承認之陳述或讓步，亦因調解不成立自不得採為裁判
      之基礎。況證人即大園鄉公所調解委員何麗鳳於原審結證
      亦陳稱：被上訴人丙○○、甲○○當時雖因土地移轉登記
      一事而為調解，但未能成立，至被上訴人丙○○有無陳述
      係因相關文件遺失，非不願辦理移轉登記乙節，實已不記
      得等語（見原審卷第八十八至八十九頁），堪認證人何麗
      鳳對當時調解情形已不復記憶，自難以此證述援為被上訴
      人丙○○於調解時承認此一移轉登記義務之證據。
　  ４上訴人雖於本院審理時另聲請傳喚證人許明清，惟證人許
　　　明清於原審九十五年八月十六日行調解程序時即到庭證述
　　　：其不記得有無參與兩造間之調解，就調解的內容亦無印
　　　象等語綦詳，衡諸一般經驗法則，堪認本院縱復行傳喚證
　　　人許明清到庭證述仍無助於待證事項之究明，爰不予傳喚
　　　。此外，上訴人復未提出其他積極事證以實其說，其空言
　　　主張，洵無足採。
七、綜上所述，縱被上訴人丙○○確實負有移轉系爭土地所有權
    與被上訴人甲○○之義務，但已因時效完成，且無何中斷時
    效之情事，則被上訴人丙○○據此拒絕給付，並以此得對抗
    被上訴人甲○○之事由，對抗代位行使被上訴人甲○○權利
    之原告，應屬有據。從而，上訴人依系爭買賣契約及債權人
    代位之法律關係，請求如訴之聲明所示，為無理由，應予駁
　　回。又本件事證已臻明確，兩造其餘攻擊、防禦方法及舉證
  　，經本院審酌後，認對於判決結果不生影響，爰不一一論述
    ，併此敘明。
據上論結，本件上訴人變更之訴為無理由，依民事訴訟法第四百
三十六條之一第三項、第四百六十三條、第七十八條，判決如主
文。
中　華　民　國　 　九十六　 　年　　八　　月  　七    日
　                    民事第二庭審判長法  官  劉克聖
                                      法　官　石有為
                                      法  官  范明達
上列正本證明與原本無異
本件不得上訴。
                                      書記官　黃珮娟
中　華　民　國　 　九十六　 　年　　八　　月  　七    日
